【裁判字號】    94,易,177
【裁判日期】    950412
【裁判案由】    業務侵占
【裁判全文】
臺灣屏東地方法院刑事判決               94年度易字第177號
公  訴  人  臺灣屏東地方法院檢察署檢察官
被      告  乙○○
指定辯護人  陳忠勝律師
上列被告因業務侵占案件，經檢察官提起公訴（93年度偵緝字第
135 號），本院判決如下：
    主  文
乙○○無罪。
    理  由
一、公訴意旨略以：被告乙○○自民國92年3 月1 日起，受告訴
    人丁○○之僱用，在屏東縣麟洛鄉○○路166 號「中日超商
    」內擔任副店長，負責現金營收之核對、保管及匯款，為從
    事業務之人。被告見告訴人對金錢之控管鬆散，認有機可趁
    ，竟意圖為自己不法之所有，於92年8 月1 日上班時間，侵
    吞其職務上所保管之該超商7 月份營運收入新臺幣（下同）
    421,162 元、週轉金3 萬餘元及電腦主機內之硬碟、監控器
    卡片2 張，嗣因告訴人發覺被告自翌日（2 日）起即未上班
    ，發覺有異，經清查後，始查知上情。因認被告涉犯刑法第
    336 條第2 項業務侵占罪嫌。
二、按犯罪事實應依證據認定之，無證據不得認定犯罪事實；又
    不能證明被告犯罪或其行為不罰者，應諭知無罪之判決，刑
    事訴訟法第154 條第2 項第301 條第1 項分別定有明文。
    又認定不利於被告之事實，須依積極證據，苟積極之證據不
    足為不利於被告之事實認定時，即應為有利於被告之認定，
    更不必有何有利之證據（最高法院30年上字第816 號判例參
    照）。再現行刑事訴訟法並無禁止被害人於公訴程序為證人
    之規定，自應認被害人在公訴程序中具有證人適格（證人能
    力），然被害人與一般證人不同，其與被告處於絕對相反之
    立場，其陳述之目的，在使被告受刑事訴追處罰，內容未必
    完全真實，證明力自較一般證人之陳述薄弱。故被害人縱立
    於證人地位而為指證及陳述，且其指證、陳述無瑕疵可指，
    仍不得作為有罪判決之唯一依據，應調查其他證據以察其是
    否與事實相符，亦即仍須有補強證據以擔保其指證、陳述之
    真實性，始得採為斷罪之依據（最高法院94年台上字第3326
    號判決參照）。
三、證據能力：
  (一)按被告以外之人（包括證人、鑑定人、告訴人、被害人及共
    同被告等）於審判外之言詞或書面陳述，除法律有規定者外
    ，不得作為證據。本件證人即告訴人丁○○、證人丙○○、
    己○○於警詢中之陳述，其性質屬傳聞證據，檢察官亦未舉
    證證明有較可信之特別情況，復經辯護人於準備程序中陳明
    無證據能力，依前開規定，自無證據能力。
  (二)再按被告以外之人於偵查中向檢察官所為陳述，除顯有不可
    信之情況者外，得為證據，同法第159 條之1 第2 項定有明
    文。偵查中對被告以外之人（包括證人、鑑定人、告訴人、
    被害人及共同被告等）所為之偵查筆錄，或被告以外之人向
    檢察官所提之書面陳述，性質上均屬傳聞證據。惟現階段刑
    事訴訟法規定檢察官代表國家偵查犯罪、實施公訴，依法其
    有訊問被告之權，而實務運作時，檢察官偵查中向被告以外
    之人所取得之陳述，原則上均能遵守法律規定，不致違法取
    供，其可信度極高，職是，被告以外之人前於偵查中之陳述
    ，除反對該項供述得具有證據能力之一方，已釋明「顯有不
    可信之情況」之理由外，即具證據能力。本件證人即告訴人
    丁○○於92年12月22日、93年4 月14日檢察官偵查中所為之
    陳述（偵卷第7 頁、偵緝卷第28頁），檢察官係分別以被害
    人、告訴人身分傳喚丁○○，丁○○未曾提及檢察官偵查時
    有不法取供之情形，檢察官、被告亦未釋明上開供述有顯不
    可信之情形，依上說明，丁○○於偵查中之證言，具有證據
    能力。
  (三)另刑事訴訟法第158 條之3 規定：「證人、鑑定人依法應具
    結而未具結者，其證言或鑑定意見，不得作為證據」，是證
    人除有同法第186 條第1 項規定不得令具結之情形外，均應
    令具結，否則其證言即不具證據能力，不得採為判決基礎。
    本件證人丙○○於92年12月22日檢察官偵查時（偵卷第7 頁
    ），曾經傳喚到庭作證，依卷內資料，該證人亦無不得令具
    結之情形，檢察官竟未令其具結，依上開說明，其所為證言
    ，自無證據能力。
  (四)本件警卷所附電腦照片4 張，乃以科學、機械之方式，對於
    所拍攝內容所為忠實之記錄，非屬供述證據，是自無刑事訴
    訟法第159 條第1 項規定之適用，辯護人認係審判外之陳述
    而無證據能力，容有誤會。
四、公訴人認被告乙○○涉有業務侵占之犯行，無非係以告訴人
    丁○○指訴、證人戊○○、甲○○、丙○○、己○○、陳嘉
    宏之證述、統一發票明細表、大眾商業銀行存摺影本各1 份
    等資為論據。訊據被告堅決否認有業務侵占之行為，辯稱：
    伊從92年3 月1 日在中日超商擔任店員，丁○○是店長，工
    作約1 個星期後，丁○○委託伊做帳務紀錄，伊工作內容除
    了整理帳務，還有站在櫃檯工作，工作內容為幫早班、中班
    招呼客人，伊沒有負責結帳，收銀機結帳的工作，是由值班
    店員在做，伊不碰收銀機的錢，三班結帳的錢是由值班的人
    交接之後，留下週轉金約30,000元，放在櫃檯的抽屜，其他
    的營收的錢放在信封袋裡面封起來，註明班別、日期、金額
    並簽名後，由保險箱的小孔投入櫃台下的保險箱，伊每天都
    要核對值班人員的金額，填寫會計報表，中日超商是24小時
    營業，早班是從早上7 點到下午3 點，中班從下午2 點半到
    晚上11點，夜班是從晚上11點到隔天上午7 點。伊最後一天
    上班是在92年7 月29日，7 月30日、7 月31日伊休假，伊後
    來就沒有來上班，伊離職原因是因為與丁○○吵架，伊一氣
    就離職，伊沒有侵占現金，也沒有侵占電腦硬碟等語。經查
    ：
  (一)告訴人丁○○經營之「中日超商」店，僱用被告擔任副店長
    ，負責現金營收之核對、保管及匯款等工作，被告上班至92
    年7 月29日止，未辦離職、交接手續且未通知任何人之情形
    下，即自行離職，嗣因店員找不到被告處理換零錢等店內事
    務，告訴人經店員告知，始發現被告自行離職等情，業據被
    告自白、告訴人證述在卷。而在被告離職前，「中日超商」
    店係由店員戊○○、甲○○、丙○○、己○○等人擔任該店
    櫃檯輪班人員，櫃檯內存放之週轉金於被告離職後，並未遺
    失之事實，亦據證人即店員戊○○、甲○○、丙○○、己○○等4 人於本院審理時證述甚詳（本院卷第78、81、83、11
    5 、117 頁）。雖證人戊○○於偵查中證稱：「（店內有無
    零用金？）有三萬元左右，放在櫃檯的收銀機，案發之前櫃
    檯還是有錢，案發以後就沒有了。」云云（偵緝卷第40頁）
    。惟證人戊○○於本院審理時則證稱：店內有30,000元的週
    轉金，但是因為當時伊剛任職2 、3 天，還沒有負責保管週
    轉金，後來伊擔任副店長，就由伊保管週轉金，伊在偵查中
    說有30,000元週轉金放在櫃檯收銀機，案發後就沒有，是伊
    將接副店長的帳誤記成被告離職時的錢，伊搞錯帳了等語（
    本院卷第117 頁背面）。而徵之告訴人證述係因店員找不到
    被告處理店內事務，告訴人經店員告知，始發現被告自行離
    職等情，倘該店內之週轉金於被告離職後，輪班店員未將週
    轉金交接予證人戊○○，週轉金30,000元亦非小數，衡情若
    有遺失，此時交接店員應急於尋找擔任副店長之被告處理此
    事，當時即可發現被告離職一情，而非於數日後，因另有他
    事未能聯絡被告，始發現被告離職。是足證證人戊○○於本
    院之證述與事理相符，亦與其他店員即證人甲○○等3 人證
    述情節相符，應堪採信。故被告辯稱未侵占該店週轉金等語
    ，即堪採信。告訴人指訴被告侵占「中日超商」店內週轉金
    云云，顯屬無據，不足採信。
  (二)又「中日超商」值班店員交接時，須將營收金錢放在信封袋
    內，註明班別、日期、金額並簽名後，由投入櫃檯保險箱，
    而由被告核對金額，填寫會計報表，該店營收尚需支付菸酒
    等貨款等情，業據被告自白、證人即告訴人丁○○、證人甲○○、丙○○證述在卷，互核一致。而告訴人指訴被告侵占
    「中日超商」7 月份營運收入421,162 元，係依據「中日超
    商」92年7 月份收銀機統一發票明細表上之金額計算（偵緝
    卷第51頁），並未扣除該店支出部分，該店7 月份實際營收
    金額，告訴人亦不知等情，已據告訴人於本院審理時證述甚
    詳（本院卷第69至72頁）。是告訴人指訴被告侵占7 月份營
    業收入之金額，顯非實際金額，而有瑕疵。再該店店員戊○○、丙○○、己○○等人值班時，並未發現被告於離職後（
    即92年7 月30日後）曾再進入「中日超商」店，侵占營業收
    入一節，業據證人戊○○等3 人於本院審理時證述在卷。又
    該店店員戊○○、甲○○、丙○○、己○○等人值班時，並
    未看見被告於離職後（即92年7 月30日後）曾侵占電腦主機
    硬碟、監控器卡片，而係由丁○○告知店員電腦主機硬碟、
    監控器卡片遺失一情，亦據證人戊○○等4 人於本院審理時
    證述在卷。證人甲○○雖曾於偵查中證稱：「（被告如何清
    點營業額？）有一天清晨約五、六點被告進來，我問她是否
    喝酒，她說和朋友去喝的，之後看她在整理這些金錢，後來
    進辦公室約半小時後出來告訴我說他有點醉了要回去睡覺。
    」等語（偵緝卷第75頁）。然證人甲○○於偵查中證稱曾看
    見被告整理金錢之時間，未予敘明，亦未證述曾見被告攜帶
    金錢外出；另於本院審理時亦證稱：日期伊忘記了，是伊上
    大夜班時到店裏來的等語（本院卷第77頁），而核對現金、
    整理帳務本為被告之工作，是尚難認被告係於離職後（即93
    年7 月30日後）再進入該店侵占7 月份營業收入。再參以證
    人甲○○於偵查中亦證稱：「（當天有無覺得被告何處有可
    疑？）我沒有發現。」等語（偵緝卷第75頁），實難以證人
    甲○○上開證述遽為被告不利之認定。準此，本件即無積極
    證據足證被告確曾於離職後（公訴人認係92年8 月1 日）侵
    占「中日超商」7 月份營業收入、電腦主機硬碟及監控器卡
    片等財物。
  (三)再「中日超商」店內辦公室及保險箱鑰匙，被告及告訴人各
    持有1 副，且被告又非24小時均在該店內上班之事實，復經
    被告自白、證人即告訴人丁○○、證人甲○○、己○○於本
    院審理時證述（本院卷第73、78、11 5頁），互核一致，應
    堪採信。是置放於「中日超商」店內辦公室、保險箱內之電
    腦主機硬碟、監控器卡片及現金等財物，並非僅被告1 人有
    管理支配實力。故縱認「中日超商」店曾遺失上開財物，亦
    難遽以推論即為被告侵占。另被告雖自承離職時未領取7 月
    份薪資，惟被告辯稱：因丁○○質問伊為何四處詢問丁○○
    的行蹤，伊因此事與丁○○吵架，伊一氣就將鑰匙放在辦公
    桌上而離職等語。而徵之被告當時年約22歲，正值年輕氣盛
    ，因與告訴人爭吵，一時氣憤未領薪資自行離職，亦與常情
    無違，故尚不足以此為被告不利之認定。又證人陳嘉宏為「
    中日超商」前店長，其於偵查中之證述，僅係證明被告持有
    「中日超商」保險箱之鑰匙（偵緝卷第70頁）；大眾商業銀
    行存摺影本僅足以證明被告未將「中日超商」7 月份營收匯
    予告訴人之事實；照片4 張則為告訴人事後自行拍攝，並無
    人曾見被告侵占電腦主機硬碟，詳如前述，故均尚難遽以認
    定被告有本件業務侵占之犯行。
  (五)綜上所述，本件告訴人之指訴有瑕疵而難採信，證人戊○○
    等人均未見被告有業務侵占犯行，是公訴人所舉之證據不足
    以證明被告有業務侵占之犯行。此外，復無其他積極證據足
    資證明被告有何公訴人所指訴之業務侵占犯行，揆諸前揭說
    明，本件被告犯罪既不能證明，自應為被告無罪之諭知。
五、據上論斷，應依刑事訴訟法第301 條第1 項，判決如主文。
中    華    民    國    95    年    4     月    12    日
                  刑事第五庭    審判長法  官  石家禎
                                      法  官  林家聖
                                      法  官  楊文廣
以上正本證明與原本無異。
如不服本判決應於收受本判決送達後十日內向本院提出上訴書狀，
其未敘述上訴理由者，並得於提起上訴後十日內向本院補提理由
書狀（均須按他造當事人之人數附繕本）「切勿逕送上級法院」
中    華    民    國    95    年    4     月    12    日
                                      書記官  林志憲


司法院資訊處製作；財團法人民間司法改革基金會備份。
